臺灣高等法院高雄分院刑事判決　　　　95年度上訴字第1848號
上　訴　人
即　被　告　丙○○
選任辯護人　單文程律師
上列上訴人因被告常業詐欺等案件，不服臺灣高雄地方法院95年
度訴緝字第147 號中華民國95年8 月22日第一審判決（起訴案號
：臺灣高雄地方法院檢察署92年度偵字第7477、8310、8344、85
96、12617 、13256 、13257 、13258 、13259 、13260 號，移
送併辦：同署92年度偵字第15494 號），提起上訴，本院判決如
下：
    主  文
原判決撤銷。
丙○○被訴明知使用相同於他人註冊商標之圖樣商品而販賣、常
業詐欺及參與犯罪組織部分均無罪；其餘被訴產製私酒而販賣部
分免訴。
    理  由
壹、證據能力部分：
一、按被告以外之人於審判外之陳述，雖不符同法第159 條之1
    至第159 條之4 規定，而經當事人於審判程序同意作為證據
    ，法院審酌該言詞陳述或書面陳述作成時之情況，認為適當
    者，亦得為證據；當事人、代理人或辯護人於法院調查證據
    時，知有同法第159 條第1 項不得為證據之情形，而未於言
    詞辯論終結前聲明異議者，視為有前項之同意，同法第159
    條之5 亦已明揭其旨。證人辛○○於警詢之陳述，雖係被告
    以外之人於審判外所為之言詞及書面陳述，係為傳聞證據，
    然檢察官、被告及辯護人於本院言詞辯論終結前均未聲明異
    議，且本院審酌證人辛○○於警詢所為陳述作成時之情況，
    ，無何不適當之情形，是依上開規定得作為證據。
二、又被告以外之人（包括證人、鑑定人、告訴人、被害人及共
    同被告等）於檢察事務官、司法警察官或司法警察調查中所
    為之陳述，與審判中不符時，其先前之陳述具有較可信之特
    別情況，且為證明犯罪事實存否所必要者，得為證據，刑事
    訴訟法第159 條之2 定有明文。證人丁○○於警詢時所為之
    陳述，就被告丙○○之工作內容等事項，與本院審判中不符
    ，惟證人丁○○警詢陳述時距離案發時間較為接近，記憶應
    較為清晰，且較無人情施壓或干擾，亦無不當取供之情形，
    堪認其於警詢時所為之陳述，客觀上具有較可信之特別情況
    ，且亦為證明被告丙○○犯罪事實存否所必要，依上揭規定
    ，其於警詢中之證言自有證據能力。
三、證人戊○○係被告以外之人，其於警局中所為之陳述，查無
    刑事訴訟法第159 條之2 、之3 之例外情事，復經被告之辯
    護人對其證據能力聲明異議，是證人戊○○於警詢中所為之
    陳述，依刑事訴訟法第159 條第1 項之規定，自無證據能力
    。
四、再按證人、鑑定人依法應具結而未具結者，其證言或鑑定意
    見，不得作為證據，刑事訴訟法第158 條之3 定有明文，是
    該被告以外之人（含共同被告、共犯、被害人、證人等），
    於偵查或審理時向檢察官或法官所為之陳述，依法仍須「具
    結」，始有證據能力（司法院大法官會議釋字第582 號解釋
    參照）。檢察官及原審審理時未當庭命證人丁○○、邱啟育
    、辛○○、戊○○等人具結所為之陳述部分（有具結部分除
    外），依前開說明，均無證據能力。
貳、實體部分：
一、公訴及移送併辦（92年度偵字第15494 號）意旨略以：
    緣戊○○為從事並壟斷國內之私酒製造及銷售市場，竟夥同
    丙○○、邱育啟、丁○○、辛○○、廖文良、藍德勝、林明
    山、秦龍豪、姜文彬、黃坤源、王志和、楊榮昌、張松財、
    曾永結、藍恭銘、鍾河進等人，利用設立國產菸酒企業有限
    公司（下簡稱國產公司）作為從事偽製販售合法製酒商之各
    種類私酒等犯罪活動之掩護，並以之為常業及主要經濟來源
    ，且結合國內天道盟同心會黑道份子恐嚇圍事，以維持集團
    產銷私酒等犯罪活動之正常運作，係屬有內部管理結構，以
    犯罪為宗旨及以其成員從事犯罪活動之具有集團性、常習性
    及脅迫性或暴力性之犯罪組織，該犯罪組織以戊○○為首腦
    ，係國產公司實際負責人、邱育啟係戊○○特別助理並擔任
    國產公司名義負責人、丁○○係國產公司副總經理、辛○○
    係國產公司會計兼財務，廖文良係啟億興業有限公司（下簡
    稱啟億公司）名義負責人兼國產公司經銷商，藍德勝、林明
    山亦均係國產公司經銷商，黃坤源係受僱戊○○擔任國產公
    司之股東，王志和、丙○○均係戊○○雇用之製酒師傅、秦
    龍豪、姜文彬係替國產公司圍事之天道盟同心會幫派份子，
    楊榮昌、鍾河進、藍恭銘係受僱於國產公司載運私酒之司機
    ，張松財、曾永結係經銷國產公司產製私酒之屏東及花蓮地
    區業者。渠等之犯罪組織所從事之不法犯行如下：
（一）國產公司於民國 （下同）91 年10月2 日由經濟部准予變
　　　更登記，以菸酒批發業等為營業項目，並未取得財政部核
  　　發之製酒業許可執照，戊○○明知國產公司依法不得產製
  　  酒品，竟意圖為自己及前開丙○○等人不法之所有，邀集
      邱育啟、丁○○、辛○○、廖文良、藍德勝、林明山、黃
　　　坤源、王志和、丙○○、秦龍豪、姜文彬、楊榮昌、鍾河
　　　進、藍恭銘、張松財及曾永結等人，共同基於概括之犯意
　　　聯絡及行為分擔，由戊○○出資租用倉庫、購買製酒機具
　　　設備及原料另設立啟億公司，藉與合法製酒業者甲○○○○（負責人吳明發；現變更登記為米國製酒股份有限公司
　　　；生產米國米酒）、禾農牧場股份有限公司（總經理陳春
　　　成；生產禾農米酒）及國本製藥工業股份有限公司（實際
　　　負責人林金順；生產國本正米藥酒、國本金牌米酒等酒類
　　　）業務往來先取得發票，提供予國產公司經銷商藉以取信
　　　下游零售商建立市場公信力，作為該集團日後偽製米國米
　　　酒、禾農米酒及金牌米酒之預備（偽製金牌米酒計畫後因
　　　故取消），再由邱育啟、丁○○負責洽訂酒母、糖蜜酒精
　　　、香料等製酒原料及空瓶、瓶蓋、標籤、紙箱、香料等包
　　　裝材料，以酒母、糖蜜酒精及礦泉水1:3:6 比例攪拌混合
　　　，再裝填於空瓶後貼上米國、禾農等酒類品名PC膠膜，再
　　　行裝箱批送各經銷商；其集團成員分工係由邱育啟負責傳
　　　達戊○○指示，管控工廠產製私酒數量及通知丁○○依客
　　　戶需求出貨等內部管理工作、丁○○則負責倉管派車出貨
　　　工作、辛○○負責會計記帳、收款及財務調度、藍德勝負
　　　責公司行政業務及屏東六塊厝（屏東市○○路412 之1 號
　　　）私酒倉庫之產銷作業、林明山負責處理發票稅務，並由
　　　廖文良、藍德勝、林明山對外經銷國產公司所產製之私酒
　　　，另黃坤源係受僱戊○○擔任國產公司之股東，王志和、
　　　丙○○負責南部地區製酒工作及技術指導，秦龍豪、姜文
　　　彬等幫派份子除擔任台北縣林口鄉私酒工廠現場負責人外
　　　，另專責替戊○○擺平國產公司與經銷商、原料提供業者
　　　之糾紛，並於邱育啟案發後強迫中、下游經銷業者必須繼
　　　續販售戊○○集團產製私酒；楊榮昌、鍾河進、藍恭銘負
　　　責載運製酒原料、材料及私酒成品並兼協調其他司機派車
　　　事宜、張松財係向廖文良進銷國產公司私酒之屏東經銷商
　　　、曾永結係向廖文良進銷國產公司私酒之花蓮經銷商。渠
　　　等涉嫌自91年10月間起至92年3 月間，分別在高雄縣梓官
  　　鄉○○村○○路城隍巷480 之2 號（產製私酒工廠；由王
    　志和負責製酒）、大寮鄉高屏大橋下工寮（產製私酒工廠
   　 ；由丙○○負責製酒）、大寮鄉○○路431 號國產公司倉
      庫及琉球路43之39號倉庫（存放物料、私酒成品；由邱育
      啟負責）、仁愛路公園段3631號倉庫（存放回收紙箱、空
      桶及原料等；由邱育啟負責）、屏東縣屏東市○○路412
      之1 號倉庫等地（產製私酒工廠；由藍德勝負責），及至
    　92年3 月間起，另行在雲林縣古坑鄉永光村20之12號（產
  　　製私酒工廠；由戊○○租用交邱育啟負責）、台北縣林口
  　　鄉頂福53號之10（產製私酒工廠；由戊○○租用交秦龍豪
  　  負責）、雲林縣斗南鎮文安1 之10號倉庫（由戊○○租用
    　）、台東市○○路○ 段222 之16號倉庫（由廖文良租用）
　　　、花蓮縣玉里鎮○○街5 之3 號匯通商行超市賣場及花蓮
  　　縣玉里鎮東平30號曬穀場（屬曾永結所有），私自產製仿
    　自甲○○○○出品之米酒、禾農公司出品之米酒，及意圖
　    欺騙他人，未經乙○○○、大陸汝陽杜康集團及台灣菸酒
      公司等商標專用權人同意，擅自仿製乙○○○出品之金門
      高梁酒、大陸汝陽杜康集團出品之杜康米酒及前台灣菸酒
      公賣局出品之玻璃瓶紅標米酒及委外產製之保特瓶米酒等
      種類私酒，並在仿製之前開酒類上使用相同或近似於上開
　    商標專用權人依商標法於我國註冊商標之圖樣，以此為常
      業，以其所產製之私酒矇混冒充前開酒廠出品之米酒、高
      梁酒之詐騙方式，透過國產公司經銷商等通路販售予不知
      情之消費者，自91年10月起迄至92年4 月間被查獲為止，
    　戊○○私酒集團仿製、銷售米國米酒及禾農米酒兩種私酒
      總計約8 萬箱，以每箱24瓶、每瓶6 百毫升計算，共計產
      製該兩種私酒1,152,000 公升，另分別冒用商標仿製銷售
      杜康米酒、紅標米酒、大瓶裝高粱酒、中瓶裝高粱酒、小
      瓶裝高粱酒、塑膠瓶紅標米酒等酒類，6557箱、1743箱、
      28箱、7 箱、44箱、1410箱。
（二）戊○○一方面利用前述方式大量產銷私酒，另一方面為壟
      斷、控制私酒市場，其亦利用秦龍豪、姜文彬等天道盟同
      心會黑道份子，對其認為有意與其競爭者或告密者，施用
      暴力、脅迫手段加以恫嚇。其曾因酒精提供業者庚○○有
   　 意與甲○○○○吳明發合作產銷米國米酒，唯恐因此影響
      其私酒銷路，在92年3月初令秦龍豪帶同7、8 位小弟到國
      產公司助勢與酒精原料業者庚○○談判，要求庚○○取消
      原定計畫，因雙方意見不合，秦龍豪當場即大聲恫嚇脅迫
      庚○○就範，致使庚○○心生畏懼；戊○○另於同月26日
      約庚○○到國產公司見面談判，逼問庚○○有否通風報信
      導致邱育啟產製私酒被查獲，隨後將庚○○帶至大寮鄉某
      釣蝦場，由在場助勢之秦龍豪等黑道分子持2 把疑似長槍
      及6 把疑似短槍之兇器出言恐嚇庚○○，如被查出渠有通
  　　風報信之事實將對其不利，致賴鍚硯心生畏懼；嗣因庚○○介紹戊○○之製酒師傅改銷根達製藥公司所出品之頭等
      米酒乙事，戊○○先於同年3 月底、4 月初某日打電話給
      賴鍚硯之友人己○○，要求己○○向賴鍚硯傳話謂：「你
   　 身邊跟你最好的人，跟你同姓的人（指賴鍚硯），你準備
      包大包一點白包（指奠儀），讓我看到『賴仔』（指賴鍚
      硯）一次就要開（指開槍）一次」，此事經己○○轉告，
      亦使賴鍚硯心生畏懼；戊○○並因此事，再次命秦龍豪於
   　 4月8日率手下骨仔、阿健、姜文彬等6 人至庚○○位於南
      投縣民間鄉○○路381 號住處搜捕庚○○未獲，遂對在場
      庚○○僱用之煮飯工人放話：庚○○若被找到就該死等語
      ，之後揚長離去，賴鍚硯獲悉此事後心生畏懼，從此不敢
      住在自己家中。秦龍豪另與花蓮地區經銷商己○○因銷售
      私酒利益分配問題結怨，曾於同年2 月間某日電邀己○○
      自花蓮赴台北解釋，但己○○因害怕不敢前往，事經3 日
      秦龍豪以電話向己○○表示，仍要求己○○所承銷之米國
      米酒每箱供其抽佣50元，並揚言：「我不管，照以前每箱
      50元抽取，沒有利潤你自己去想辦法，還好前幾天你沒有
      上來台北，否則早已把你砰掉」等語，致己○○心生畏懼
      而不敢拒絕，惟事後立即更換行動電話號碼以逃避秦龍豪
      之恐嚇及糾纏。迨至同年3 月底某日晚上，秦龍豪更變本
   　 加厲，竟親率姜文彬等共7 人均穿著黑色衣褲，分乘2 輛
      車赴花蓮找己○○理論未遇，秦龍豪向綽號「小林仔」探
      詢己○○行址時，彼等則故意亮出2支疑似長槍及7、8 支
      疑似短槍之兇器，並要「小林仔」向己○○轉告「秦龍豪
      等人已到花蓮找過己○○」等語，上情經「小林仔」轉告
      ，致使己○○心生畏懼；秦龍豪復因懷疑己○○到高雄向
      警方檢舉其產製私酒不法，遂於4 月22日晚上8 時10分許
      率同手下3 人，分持球棒在花蓮市○○○街286 號己○○
      住宅前將己○○毆打成傷，己○○僱工謝德麟、孫思璿因
      在旁搭救亦同遭毆打受傷（傷害部分未據告訴）。因認被
      告丙○○涉犯菸酒管理法第46條、第47條、刑法第340 條
      、商標法第62條第1 款、第63條及組織犯罪防制條例第3
      條第1項之罪嫌云云。
二、被告丙○○被訴違反商標法、常業詐欺及參與犯罪組織無罪
    部分：
（一）按犯罪事實應依證據認定之，無證據不得認定犯罪事實，
      刑事訴訟法第154 條第2 項定有明文。又認定犯罪事實所
      憑之證據，雖不以直接證據為限，間接證據亦包括在內；
      然而無論係直接或間接證據，其為訴訟上之證明，須於通
      常一般之人均不致有所懷疑，而得確信其為真實之程度者
      ，始得據為有罪之認定，倘其證明尚未達到此一程度，而
      有合理性之懷疑存在時，即難為有罪之認定。再者，告訴
      人之告訴係以使被告受刑事訴追為目的，是其陳述是否與
      事實相符，仍應調查其他證據以資審認，此有最高法院52
      年台上字第1300號、76年度台上字第4986號判例可資參照
      。
（二）本件公訴人認被告丙○○涉有前開罪嫌，係以同案被告戊○○等人及證人吳明發、陳春成、庚○○、己○○之證述
      ，暨有查獲私酒檢驗報告書、商標圖形查詢資料及扣案之
      瓶蓋酒精測試器等在卷可稽，為其主要論據。訊據上訴人
      即被告丙○○（下稱被告）固坦承其於91年11月中旬起至
      12月初止，受僱戊○○，在高屏大橋下的工寮灌裝米酒，
      工作10餘日之事實，惟矢口否認有何上開犯行，辯稱：伊
      只是向國產公司應徵工作，戊○○雇用伊做裝酒的工作，
      戊○○告知伊是合法的，伊裝的酒，酒瓶是保特瓶，不是
      玻璃材質，瓶蓋上只印米酒2 字，瓶身及瓶蓋也沒有商標
      圖樣或標籤，伊不知是偽造之私酒，亦不知有冒用他人之
      商標，伊也沒有如起訴書說的負責南部地區製酒工作及技
      術指導，更無參與何犯罪組織等語。
（三）經查：
（1）被告丙○○受雇在高雄縣大寮鄉高屏大橋下之工寮內從事
     製酒之工作等情，業據證人丁○○及辛○○分別於警詢時
     證述明確，另證人戊○○於本院審理時證稱：是我雇用被
     告，大約在91年11月左右，雇用他半個月時間，在高雄這
     邊之高屏橋下從事灌裝酒之工作，灌裝之酒為一般米酒，
     瓶子是塑膠瓶子，瓶身上沒有標籤，灌裝時無法辨識米酒
     之廠牌，標籤是在別的地方貼上的，丙○○有灌裝米酒，
     也有製造，整條線的工人不只他一個人，高屏大橋下的工
     寮有生產米酒及灌裝米酒，這個地方只運作20天左右就關
     廠了，這批工人也換掉了，丙○○也沒有繼續工作等語（
     見本院卷第136 至139 頁），則被告丙○○確曾受雇戊○○，而在高雄縣大寮鄉高屏大橋下之工寮內從事生產米酒
     及灌裝米酒之工作無訛。然縱認證人戊○○等人有產製私
     酒及冒用他人商標之情事，惟被告丙○○於工作所生產及
     灌裝之米酒，為一般米酒之塑膠瓶，並非像台灣菸酒公司
     所生產米酒之玻璃瓶，且灌裝當時瓶蓋及瓶身並無標籤或
     商標品名之pc膠膜，則尚難以其有受雇於戊○○在上址工
     寮從事製作及灌裝米酒之工作，即遽予認定其知悉所產製
     之米酒，係偽造他人之私酒及冒用他人商標之情事。
（2）被告所應徵工作之國產公司為合法設立之公司，而其僅係
     在工寮從事生產製作、灌裝米酒工作之工人，並非在公司
     之管理或營業處所部門工作，依常理，被告應僅係依公司
     之規定及要求而工作，其尚難瞭解知悉公司之業務及營運
     狀況，且被告僅工作20日左右即因上址工寮關廠而離去，
     工作時間也不長，甚且，在其工作之上址工寮，亦未查扣
     任何米酒或酒瓶或瓶蓋或標籤等物品以資證明其有上開犯
     行，而戊○○所設立之工廠、倉庫甚多，在各個工廠、倉
     庫所查扣之物品亦不盡相同，是戊○○所設立之各個工廠
     、倉庫的功能應並不相同，故亦難以在其他工廠或倉庫所
     查扣之台灣菸酒公司紅標米酒瓶蓋（經本院當庭勘驗於92
     年1 月27日在高雄縣大寮鄉○○路431 號倉庫查扣之瓶蓋
     屬實，見本院卷第118 、119 頁）或仿冒之米國米酒、禾
     農米酒、台灣菸酒公司紅標米酒等物，即率予認定被告知
     情且參與上開犯行。且雇用被告丙○○之老闆即證人戊○○迄於本院審理時仍證稱：我有跟禾農、米國簽約，我是
     依據合約製酒、灌裝的，是合法的等語（見本院卷第138
     頁），另其他員工即證人丁○○於原審審理時亦具結證稱
     ：我們有做米國米酒和禾農米酒，我們跟他們合作自己生
     產等語（見原審卷第195 頁背面），則被告丙○○僅為工
     廠之工人，其何以得知悉其所生產製作、灌裝之米酒係偽
     造之私酒或有冒用他人商標之情事？益證被告丙○○對偽
     造私酒及冒用他人商標之情事均不知情甚明。
（3）按組織犯罪防制條例第2 條規定，該法所稱之犯罪組織，
     係指3 人以上，有內部管理結構，以犯罪為宗旨或其成員
     從事犯罪活動，具有集團性、常習性及脅迫性或暴力性之
     組織而言，可知該法所指之「組織」，自集團性而言，除
     應要有3人 以上外，該組織須有內部管理結構，主持人與
     成員間應有層級之分，且組織本身亦不應因主持人或其他
     管理人或成員之更換而有所異同；自常習性而言，該組織
     之存續在時間上具有永久性，且並非為某一特定犯罪，或
     某特定人士而組成；而自脅迫性、暴力性而言，該組織成
     立之目的係以不正當手段從事某種類或不特定種類之犯罪
     為目的；是若多數共犯結合謀議，因怨挾持某人，希圖加
     害，此僅係相約為特定之一個犯罪之實行者，則僅為一共
     犯結構而已，不能逕以犯罪組織論之（最高法院27年上字
     第2118號判例意旨可資參照）。且犯罪組織為遂行其犯罪
     宗旨，乃以分工及企業化之方式從事犯罪行為，內部結構
     階層化，並有嚴密之控制關係，犯罪組織之成員既屬常習
     性並具隱密性，犯罪類型多樣化，除一般犯罪外，甚或包
     括軍火交易、暴力控制選舉等（大法官會議釋字第528 號
     解釋意旨參照）。本案同案被告戊○○、邱育啟、丁○○
     、辛○○、姜文彬、廖文良、林明山、王志和等人縱有內
     部之行為分擔，惟其內部結構如何階層化，有何嚴密之控
     制關係，並無證據足資證明，且亦無證據足資證明該組織
     是否不因主持人或其他管理人或成員之更換而有所異同。
     此外，該組織是否具有脅迫性或暴力性？檢察官固主張被
     告秦龍豪、姜文彬係天道盟同心會黑道份子，涉嫌對被害
     人庚○○、己○○施以恐嚇、傷害（傷害未據告訴）之犯
     行，惟除同案被告秦龍豪、姜文彬係天道盟黑道份子外，
     卷內毫無證據證明被告丙○○與同案被告秦龍豪、姜文彬
     所涉嫌上開犯行有參加同一組織之犯罪活動之犯意聯絡，
     況且檢察官於起訴書亦僅主張同案被告秦龍豪、姜文彬所
     為上開犯行係僅與同案被告戊○○有犯意聯絡及行為分擔
     ；故依卷內證據尚難認定被告丙○○有何參與犯罪組織之
     犯行。
（4）此外，復查無其他積極證據足資證明被告丙○○有何明知
     使用相同於他人註冊商標之圖樣商品而販賣、常業詐欺及
     參與犯罪組織之犯行，被告被訴上開罪嫌自屬不能證明。
三、被告丙○○被訴產製私酒而販賣免訴部分：
    菸酒管理法第46條之產製私酒罪嫌及菸酒管理法第47條販賣
    私酒罪嫌，業均於93年1 月7 日修正廢止刑罰，改處以行政
    罰，復經司法院於93年6 月14日以秘台參字第0930014995號
    函知行政院業已公告自93年7 月1 日起施行，是被告丙○○
    涉嫌違反菸酒管理法第46條、第47條之犯行部分，既經犯罪
    後之法律廢止其刑罰，均應依法為免訴之諭知。
四、原審未詳為推求，就被告丙○○明知使用相同於他人註冊商
    標之圖樣商品而販賣及常業詐欺部分遽為論罪科刑之判決，
    就參與犯罪組織部分不另為無罪之判決，就產製私酒而販賣
    部分不另為免訴之判決，均有未恰，被告執此聲明上訴，指
    摘原判決不當，為有理由，自應由本院將原判決撤銷改判，
    並就被告明知使用相同於他人註冊商標之圖樣商品而販賣、
    常業詐欺及參與犯罪組織部分為無罪之判決，就產製私酒而
    販賣部分為免訴判決。
據上論結，應依刑事訴訟法第369條第1項前段、第364條、第301
第1項、第302條第4款，判決如主文。
本案經檢察官林應華到庭執行職務。
中　　華　　民　　國　　96　　年　　2 　　月　　16　　日
                  刑事第五庭    審判長法  官  曾永宗
                                      法  官  王伯文
                                      法  官  陳  箐
以上正本證明與原本無異。
如不服本判決應於收受本判決後10日內向本院提出上訴書狀，其
未敘述上訴理由者，並得於提起上訴後10日內向本院補提理由書
狀（均須按他造當事人之人數附繕本）「切勿逕送上級法院」。
中　　華　　民　　國　　96　　年　　2 　　月　　16　　日
　　　　　　　　　　　　　　　　　　　書記官  魏文常
